【裁判字號】    97,訴,135
【裁判日期】    971128
【裁判案由】    貪污等
【裁判全文】
臺灣板橋地方法院刑事判決               97年度訴字第135號
公  訴  人  臺灣板橋地方法院檢察署檢察官
被      告  寅○○
選任辯護人  郭緯中律師
            游鉦添律師
被      告  地○○原名天○○.
上列被告等因貪污等案件，經檢察官提起公訴（96年度偵字第22
994 號、第28303 號、97年度偵字第1702號），本院判決如下：
    主  文
寅○○對於主管之事務，明知違背法令，直接圖自己及其他私人
不法利益，因而獲得利益，處有期徒刑陸年，併科罰金新臺幣捌
佰萬元，罰金如易服勞役，以罰金總額與壹年之日數比例折算，
褫奪公權肆年，所得財物新臺幣壹佰貳拾柒萬元應予追繳沒收，
如全部或一部無法追繳時，以其財產抵償之。又共同乘他人急迫
，貸以金錢，而取得與原本顯不相當之重利，處有期徒刑拾壹月
。應執行有期徒刑陸年玖月，併科罰金新臺幣捌佰萬元，罰金如
易服勞役，以罰金總額與壹年之日數比例折算，褫奪公權肆年，
所得財物新臺幣壹佰貳拾柒萬元應予追繳沒收，如全部或一部無
法追繳時，以其財產抵償之。
地○○共同乘他人急迫，貸以金錢，而取得與原本顯不相當之重
利，處有期徒刑拾壹月。緩刑伍年，緩刑期間付保護管束，並應
向公庫支付新臺幣佰萬元，及向指定之公益團體、地方自治團
體或社區提供貳佰小時之義務勞務。
寅○○、地○○被訴常業重利罪部分均無罪。
地○○被訴行賄罪部分無罪。
    事  實
一、寅○○為臺北縣政府警察局刑警大隊重案組偵查佐（已停職
    ），前於民國85年至96年3 月間，為臺北縣政府警察局新莊
    分局刑事偵查員，為職司犯罪偵查業務之公務員，亦為址設
    新莊分局轄區內萬士達租賃有限公司（下稱「萬士達公司」
    ）之股東；地○○（原名天○○）係萬士達公司登記及實際
    負責人，戌○○（業經本院判決無罪）為萬士達公司94年9
    月至95年1 月間之股東。壬○○（業經本院判決免訴）、亥
    ○○、戊○○、癸○○、申○○、庚○○（前開被告5 人業
    經本院判決有罪）、及不知情之甲○○（業經本院判決無罪
    ）等人均為萬士達公司之員工。
二、寅○○自95年7 月間起，明知萬士達公司在其所服務之新莊
    分局轄區內從事違背法令之重利放貸業務，其身為職司犯罪
    偵查之警務人員，就該公司之重利犯罪行為本有加以查緝之
    義務，竟為圖自己及萬士達公司之不法利益，不僅消極不作
    為不予舉發，反而投資入股，以獲取暴利。且迄96年9 月13
    日遭查獲為止，寅○○為協助萬士達公司順利向借款人追討
    欠款，乃由地○○提供未還款借款人之名單，再由寅○○以
    警務電腦連結「內政部戶役政資料電子閘門系統」協助查詢
    借款人徐啟倫、陳科源、翁聰賢、曾兆聲等十數人相關戶籍
    資料供萬士達公司使用。是萬士達公司在寅○○包庇配合下
    ，由地○○負責實際經營重利業務，平均每月獲利達新臺幣
    （下同）40餘萬元，獲利所得之35％利潤，仍歸屬負責重利
    業務執行之地○○運用，餘65％利潤之分配，則由寅○○與
    地○○各分一半，並議定逐月累積，每年分配一次，於每年
    到期之前，各股東均以「借支」之會計項目向公司請款，待
    年終再行結算。其中寅○○以此「借支」方式取得之款項，
    原則上為每月9 萬元，由地○○、戊○○依寅○○指示，於
    每月初臨櫃匯款3 萬元至寅○○之配偶陳錦秀在荷蘭銀行松
    山分行之0000000000帳戶，6 萬元匯至寅○○二姐黃美珠在
    聯邦商業銀行中港簡易型分行000000000000帳戶，少部分以
    現金方式交付寅○○，另偶有零星「借支」款項。累計95年
    7 月至96年9 月10日，寅○○以「借支」名義自萬士達公司
    領取款項達127 萬元。
三、寅○○、地○○、亥○○、戊○○、申○○、壬○○、癸○○、庚○○等人則基於重利之犯意聯絡，乘客戶有資金急迫
    之需，貸予款項而收取與原本顯不相當之重利。公司運作推
    由地○○、亥○○主導借款額度及利息，戊○○、申○○負
    責客戶資料及記帳業務，壬○○、癸○○、庚○○則負責接
    洽客戶及負責收取現金利息。自95年7 月1 日迄96年9 月13
    日遭緝獲為止，由執行業務之地○○、亥○○、戊○○、壬○○、癸○○、申○○、庚○○等人，從事下列重利行為：
    (一)95年7、8月間，晟竣工業有限公司乙○○借款情形如下：
      1.95年7 月10日借款30萬元，借款期間10天，開立面額30
        萬元支票擔保還款，並預扣利息24,000元，實際僅借得
        276,000 元，10天到期後，由萬士達公司人員將票據兌
        現，或讓乙○○續借並再預付利息而換開另一支票，換
        算為年利率約317.39％之重利。
      2.95年8 月3 日借款30萬元，借款期間11天，開立面額30
        萬元支票擔保還款，並預扣利息33,000元，實際僅借得
        267,000 元，11天到期後，由萬士達公司人員將票據兌
        現，或讓乙○○續借並再預付利息而換開另一支票，換
        算為年利率約410.11％之重利。
      3.95年8 月8 日借款10萬元，借款期間10天，開立面額10
        萬元支票擔保還款，預扣利息1 萬元，實際僅借得9 萬
        元，10天到期後，由萬士達公司人員將票據兌現，或讓
        乙○○續借並再預付利息而換開另一支票，換算為年利
        率約405.56％之重利。
      4.95年8 月9 日借款25萬元，借款期間5 天，開立面額25
        萬元支票擔保還款，預扣利息13,000元，實際僅借得23
        7,000 元，5 天到期後，由萬士達公司人員將票據兌現
        ，或讓乙○○續借並再預付利息而換開另一支票，換算
        為年利率約400.42％之重利。
    (二)95年11月2 日，丙○○借款情形如下：借款50萬元，借款
      期間14天，開立面額分別為30萬元及20萬元支票擔保還款
      ，預扣利息35,000元，實際僅借得465,000 元，14天到期
      後，由萬士達公司人員將票據兌現，或續借並再預付利息
      而換開另一支票，換算為年利率約196.24％之重利。
    (三)95年10月至96年9 月間，詮輪金屬有限公司實際負責人酉
      ○○以其女兒賴秀華（登記負責人）名義借款情形如下：
      1.95年10月25日至11月3 日，借款20萬元，借款期間10天
        ，開立面額20萬元之支票擔保還款，預扣利息16,000元
        ，實際僅借得184,000 元，換算為年利率約317.39％之
        重利。
      2.95年11月7 日至11月16日，借款20萬元，借款期間10天
        ，開立面額20萬元之支票擔保還款，預扣利息14,000元
        ，實際僅借得186,000 元，換算為年利率約274.73％之
        重利。
      3.96年1 月2 日至1 月11日，借款25萬元，借款期間10天
        ，開立面額25萬元支票擔保還款，預扣利息12,500元，
        實際僅借得237,500 元，換算為年利率約192.11％之重
        利。
      4.96年2 月5 日至2 月14日，借款10萬元，借款期間10天
        ，開立面額10萬元之支票擔保還款，預扣利息5,000 元
        ，實際僅借得95,000元，換算為年利率約192.11％之重
        利。
      5.96年4 月10日至4 月13日，借款20萬元，借款期間4 天
        ，開立面額20萬元之支票，擔保還款，預扣利息1 萬元
        ，實際僅借得19萬元，換算為年利率約480.26％之重利
        。
      6.96年5 月7 日至5 月16日，借款15萬元，借款期間10天
        ，開立面額15萬元之支票擔保還款，預扣利息12,000元
        ，實際僅借得138,000 元，換算為年利率約292.00％之
        重利。
      7.96年6 月11日至6 月20日，借款15萬元，借款期間10天
        ，開立面額15萬元之支票擔保還款，預扣利息7,500 元
        ，實際僅借得142,500 元，換算為年利率約192.11％之
        重利。
      8.96年7 月2 日至7 月11日，借款15萬元，借款期間10天
        ，開立面額15萬元之支票擔保還款，預扣利息7,500 元
        ，實際僅借得142,500 元，換算為年利率約192.11％之
        重利。
      9.96年9 月10日至9 月19日，借款15萬元，借款期間10天
        ，開立面額15萬元之支票擔保還款，預扣利息7,500 元
        ，實際僅借得142,500 元，換算為年利率約192.11％之
        重利。
    (四)96年2 、3 月間，昱竹印刷有限公司負責人卯○○借款情
      形如下：
      1.第1 次借款30萬元，借款期間10天，開立面額30萬元之
        支票擔保還款，預扣利息2 萬1,000 元，實際僅借得27
        9,000元，換算為年利率約255.50％之重利。
      2.第2 次亦是借款30萬元，借款期間10天，開立面額30萬
        元之支票擔保還款，預扣利息21,000元，實際僅借得27
        9,000元，換算為年利率約255.50％之重利。
      3.第3 次借款60萬元，借款期間10天，開立面額各為30萬
        元之支票各1 張擔保還款，預扣利息42,000元，實際僅
        借得558,000 元，換算為年利率約255.50％之重利。
    (五)96年4 、5 月間，福陸林企業有限公司己○○借款情形如
      下：
      1.96年4 月9 日至4 月18日，借款67萬元，借款期間10天
        ，預扣利息7 萬元，實際借款60萬元，換算年利率約為
        425.83％之重利。
      2.96年4 月18日至4 月27日，借款37萬元，借款期間10天
        ，預扣利息52,000元，實際借款318,000 元，換算年利
        率約為596.86％之重利。
      3.96年4 月27日至5 月7 日，借款37萬元，借款期間11天
        ，預扣利息57,000元，實際借款313,000 元，換算年利
        率約為604.27％之重利。
    (六)96年4 、5 月間，中成塑膠有限公司負責人未○○借款情
      形如下：
      1.96年4 月11日至4 月20日，借款50萬元，借款期間10天
        ，開立面額50萬元之支票擔保還款，預扣利息35,000元
        ，實際僅借得465,000 元，換算為年利率約255.50％之
        重利。
      2.96年4 月20日至4 月30日，借款50萬元，借款期間11天
        ，開立面額50萬元之支票擔保還款，預扣利息5 萬元，
        實際僅借得45萬元，換算為年利率約368.69％之重利。
      3.96年4 月30日至5 月9 日，借款50萬元，借款期間10天
        ，開立面額50萬元之支票擔保還款，預扣利息5 萬元，
        實際僅借得45萬元，換算為年利率約405.56％之重利。
      4.96年5 月9 日至5 月18日，借款40萬元，借款期間10天
        ，開立面額40萬元之支票擔保還款，預扣利息4 萬元，
        實際僅借得36萬元，換算為年利率約405.56％之重利。
      5.96年5 月18日至5 月28日，借款40萬元，借款期間11天
        ，開立面額40萬元之支票擔保還款，預扣利息44,000元
        ，實際僅借得356,000 元，換算為年利率約410.11％之
        重利。
    (七)96年4 、5 月間，錩鎰企業有限公司負責人子○○借款情
      形如下：
      1.96年4 月30日至5 月9 日，借款10萬元，借款期間10天
        ，預扣利息1 萬元，實際借款9 萬元，換算年利率約為
        405.56％之重利。
      2.96年5 月8 日至5 月17日，借款30萬元，借款期間10天
        ，預扣利息25,000元，實際借款275,000 元，換算年利
        率約為331.82％之重利。
      3.96年5 月17日至5 月28日，借款15萬元，借款期間12天
        ，預扣利息14,000元，實際借款136,000 元，換算年利
        率約為313.11％之重利。
      4.另96年7 月19日、96年8 月3 日、96年8 月13日、96年
        8 月22日、96年8 月24日、96年9 月3 日，陸續借款10
        至20萬元不等之金額，利息標準為每1 萬元借款10天之
        利息800 元，利息預扣，換算年利率約為317.39％之重
        利。
    (八)96年4、5月間，辰○○借款情形如下：
      1.96年4 月11日至4 月20日，借款20萬元，借款期間10天
        ，預扣利息14,000元，實際借款186,000 元，換算年利
        率約為274.73％之重利。
      2.96年4 月20日至4 月30日，借款20萬元，借款期間11天
        ，預扣利息15,000元，實際借款185,000 元，換算年利
        率約為269.04％之重利。
      3.96年4 月30日至5 月9 日，借款20萬元，借款期間10天
        ，預扣利息16,000元，實際借款184,000 元，換算年利
        率約為317.39％之重利。
    (九)96年4 、5 月間，祥豐精密有限公司丑○○借款情形如下
      ：
      1.96年4 月13日至4 月23日，借款215,000 元，借款期間
        11天，預扣利息15,000元，實際借款20萬元，換算年利
        率約為231.50％之重利。
      2.96年4 月23日至5 月2 日，借款20萬元，借款期間10天
        ，預扣利息4 萬元，實際借款16萬元，換算年利率約為
        912.50％之重利。
      3.96年5 月2 日至5 月11日，借款10萬元，借款期間10天
        ，預扣利息4 萬元，實際借款6 萬元，換算年利率約為
        2433.33 ％之重利。
      4.96年5 月9 日至5 月18日，借款10萬元，借款期間10天
        ，預扣利息3 萬元，實際借款7 萬元，換算年利率約為
        1564.29 ％之重利。
      5.96年5 月15日至5 月18日，借款6 萬元，借款期間4天
        ，預扣利息3 萬元，實際借款3 萬元，換算年利率約為
        9125.00 ％之重利。
    (十)96年5月間，巳○○借款情形如下：
      1.96年5 月8 日至5 月17日，借款20萬元，借款期間10天
        ，預扣利息1 萬元，實際借款19萬元，換算年利率約為
        192.11％之重利。
      2.96年5 月14日至5 月23日，借款30萬元，借款期間10天
        ，預扣利息2 萬元，實際借款28萬元，換算年利率約為
        260.71％之重利。
    (十一)96年5 月10日至5 月21日，采翌有限公司丁○○○借款情
      形如下：借款110 萬元，借款期間12天，預扣利息9 萬元
      ，實際借款101 萬元，換算年利率約為271.04％之重利。
    (十二)96年5 月間，乾一國際股份有限公司負責人辛○○借款情
      形如下：
      1.96年5 月15日至5 月24日，借款45萬元，借款期間10天
        ，須開立面額45萬元之支票擔保還款，預扣利息32,000
        元，實際僅借得418,000 元，換算為年利率約279.43％
        之重利。
      2.96年5 月18日至5 月28日，借款36萬元，借款期間11天
        ，開立面額36萬元之支票擔保還款，預扣利息25,000元
        ，實際僅借得335,000 元，換算為年利率約247.63％之
        重利。
    (十三)96年7 、8 月間，恆誠機械有限公司負責人午○○借款情
      形如下：
      1.借款15萬元，借款期間10天，開立面額15萬元之支票擔
        保還款，預扣利息1 萬元，實際僅借得14萬元，換算為
        年利率約260.71％之重利。
      2.借款10萬元，借款期間10天，開立面額10萬元之支票擔
        保還款，預扣利息1 萬元，實際僅借得9 萬元，換算為
        年利率約405.56％之重利。
      3.借款30萬元，借款期間10天，開立面額面額30萬元之支
        票擔保還款，同時提供面額234,780 元、面額96,000元
        之客票支票作為擔保，預扣利息約2 萬元，實際僅借得
        約28萬元，換算為年利率約260.71％之重利。
三、案經法務部調查局北部地區機動工作組報請臺灣板橋地方法
    院檢察署檢察官偵查起訴。
    理  由
壹、被告寅○○、地○○所犯重利罪部分：
一、訊據被告寅○○、地○○就上開重利犯行及被告寅○○因此
    獲利127 萬元等情全部坦承不諱，核與證人即同案被告亥○○、戊○○、申○○、癸○○、庚○○、壬○○等人於調查
    站所證述之情節相符，亦與證人酉○○、賴秀華、卯○○、
    未○○、子○○、辛○○、午○○等人於調查站所證述之內
    容互核無訛。此外，並有萬士達公司扣押物編號C003：雜支
    紀錄（95年6 到12月）1 冊、萬士達公司扣押物編號C004：
    資料1 冊、萬士達公司扣押物編號C0 08-2 ：名片3 張、萬
    士達公司扣押物編號C009-1至C009-6：客戶往來資料6 冊、
    萬士達公司扣押物編號C012-3：記事本1 冊、萬士達公司扣
    押物編號C014：通訊錄1 本、萬士達公司扣押物編號C016：
    文件資料2 張、萬士達公司扣押物編號C018、C004：隨身碟
    電磁紀錄、94年9 月自95年1 月萬士達公司獲利分配資料及
    該期間損益表與日記帳等資料檔案，及寅○○、戌○○、天
    ○○合作經營契約書、公司規章、及萬士達公司扣押物編號
    C020-1：存摺資料、萬士達公司扣押物編號D-01-3：記事本
    1 冊、萬士達公司扣押物編號D-01 -5 ：記事本1 冊、天○○扣押物，編號D-01-1：記事本1 冊、天○○扣押物編號D-
    03：本票影本、昱竹印刷有限公司彰化銀行太平分行0000-0
    0-00000-0-00帳戶存摺明細影本資料，暨通訊監察譯文1 份
    等件附卷可稽。綜上調查，自堪認被告寅○○、地○○前揭
    自白應與事實相符，本件事證明確，被告寅○○、地○○2
    人前揭重利犯行均堪認定。
貳、被告寅○○所犯洩露國防以外祕密罪部分：
一、訊據被告寅○○就其前揭以警務電腦連結「內政部戶役政資
    料電子閘門系統」協助查詢萬士達公司借款人年籍資料，並
    洩露予同案被告地○○等事實均自白不諱，核與證人即同案
    被告地○○於本院審理中證稱：客戶跟萬士達公司借錢沒有
    還，我會有資料，後來我要去做法律程序時，我有請被告寅
    ○○幫我再確認一次，請他去查這些名字和住址是否相符；
    我跟被告寅○○說這些客戶有些是惡意倒債，有些做債權協
    議後避不見面，所以我提供姓名、身分證字號、住址給被告
    寅○○，請他幫我確認，以便我寄存證信函，被告寅○○有
    把他確認之後的資料交給我，就是公訴人提示的這份資料（
    見95年度他字第1595號卷第264 頁反面），這份名單上的客
    戶都是有向萬士達公司借錢的等語相符（見本院卷(二)第36-3
    7 頁）。此外，並有前開手寫資料1 份及臺北縣政府警察局
    96年11月1 日北縣警刑大字第0960135144號函暨所附資訊系
    統查詢資料紀錄明細各1 份在卷可按（見95年度他字第1595
    號卷第264 頁反面、96年度偵字第22994 號卷第199- 228頁
    ）。綜上調查，本件被告寅○○前揭自白應與事實相符，此
    部分犯罪事實事證明確，被告寅○○前揭洩露國防以外祕密
    罪之犯行已堪予認定。
二、至起訴意旨認被告寅○○另有洩露警政署掃蕩地下錢莊之資
    訊予萬士達公司，並將其所持有之警用電腦交付萬士達公司
    使用，亦同屬犯本條之罪云云，惟查：
    (一)訊據被告寅○○矢口否認有上揭洩密行為，並辯稱：我從
      來沒有將掃蕩地下錢莊的消息洩露給萬士達公司，萬士達
      公司是合法登記設立的公司，也有固定的營業地址，並非
      沒有登記的地下錢莊，洩露這種消息對萬士達公司也沒有
      用；此外，雖然我有將我公發的手提電腦交給萬士達公司
      使用，但那是因為那陣子萬士達公司失竊，電腦被偷走，
      因此我才把我的電腦借給他們用，電腦裡面沒有什麼機密
      資料，只是原本就安裝了警局的系統，有一些筆錄的例稿
      而已等語。
    (二)被告寅○○前揭所辯核與證人即同案被告地○○於本院審
      理中證稱：萬士達公司在96年4 、5 月間曾經遭小偷，公
      司的電腦被偷走，4 月份失竊後有添購1 次，5 月份又失
      竊就沒有再添購了，當時被告寅○○有提供1 台手提電腦
      ，但我都沒有使用，因為我們裡面的員工有提供1 台電腦
      到公司使用；被告寅○○並沒有跟我說過警政署掃蕩地下
      錢莊的消息，這個部分警政署的網站都有，每個月掃蕩兩
      次，都是星期三、四、五等語相符（見本院卷第37-38 頁
      ），是被告寅○○前揭辯解尚非全然無憑。
    (三)再者，本件係證人即同案被告地○○於調查中自白犯行，
      始循線偵破本案其他被告之犯行，起訴意旨並請求對被告
      地○○減輕其刑一節，已據移送書、起訴書記載甚詳。而
      本件證人即同案被告地○○自96年9 月13日接受調查局人
      員詢問伊始，至同年10月24日於檢察官訊問時具結作證，
      迄本院審理中前開證言，均一致證稱被告寅○○並未洩露
      掃蕩地下錢莊之資料予伊，並對於96年6 月20日其與被告
      寅○○間之監聽譯文所稱「這兩天那個」（譯文內容見95
      年度他字第1595號卷第81頁反面，公訴意旨認此一對話內
      容即係被告寅○○洩露掃蕩地下錢莊之資訊予地○○），
      均一致證稱所謂「那個」係指伊與被告寅○○要與友人「
      崔警官」及賴姓友人吃飯，係每月固定之飯局，並非指掃
      蕩之情資；被告寅○○不曾洩露警方掃蕩地下錢莊之任務
      給伊知道，且事實上也不必由被告寅○○告知，因為伊曾
      上警政署的網站，看警政署公布的掃蕩資料，大概整理後
      ，發現警方掃蕩地下錢莊的時間安排有一定的規則可循，
      不用特別去問被告寅○○等語，甚為詳細（見97年他字第
      1595 號 卷第175 反面、96年度偵字第22994 號卷第8 、
      156 頁）。而本件證人即同案被告地○○對於被告寅○○
      涉犯貪污治罪條例等重大犯罪情節既均已坦白陳述（詳後
      述），對被告寅○○曾為萬士達公司查詢債務人年籍資料
      一事亦毫無隱諱，則其對上揭被告寅○○洩露掃蕩地下錢
      莊情資或公發電腦內之祕密資料等較輕微之犯行，衡情應
      無再故意曲詞迴護被告寅○○之必要。從而，證人即同案
      被告地○○前揭證述應屬可信。
    (四)綜上所述，本院既查無積極證據足以證明被告寅○○確有
      洩露警方掃蕩情資、警用手提電腦內等祕密資料等國防以
      外祕密之犯行，本院自難僅以前揭語焉不詳之通聯譯文，
      或被告寅○○確因萬士達公司電腦遭竊後出借手提電腦等
      情，即遽認被告寅○○確有此部分洩露國防以外祕密之犯
      行。惟公訴意旨既認此部分犯罪事實與前開本院論罪科刑
      之洩密行為為同一接續之犯行，爰均不另為無罪之諭知。
、被告寅○○違反貪污治罪條例第6 條第1 項第4 款違背職務
    圖利罪部分：
一、訊據被告寅○○矢口否認有犯貪污治罪條例第6 條第1 項第
    4 款之違背職務圖利犯行，並辯稱：我是有實際借錢出資取
    得萬士達公司的股份，並不是「插乾股」，萬士達公司有賺
    錢，我也是依我投資的股份領取盈餘，只是作帳上是用「借
    支」的方式，地○○要拿盈餘也是用「借支」的名目，這並
    不是不法的利益，也不是給我的賄款；我取得的款項是分紅
    的預支，並非違背法令而圖謀的不法利益。而且我並沒有透
    露什麼要掃蕩地下錢莊的消息給萬士達公司，我的筆記型電
    腦只是借萬士達公司使用，因為當時萬士達公司的電腦遭竊
    ，所以我才提供我的手提電腦給他們用，裡面並沒有什麼機
    密，只有一些例稿資料而已；我沒有利用警察的職務收取賄
    賂或不當利益云云。
二、辯護意旨則以：按貪污治罪條例第6 條第1 項第4 款於90年
    10 月25 日修正其構成要件為「對於主管或監督之事務，明
    知違背法令，直接或間接圖自己或其他私人不法利益，因而
    獲得利益者」，其規範條件較舊法更嚴謹而限縮適用之範圍
    ，其構成要件限制為：(一)明知違背法令；(二)直接或間接圖自
    己或其他私人之不法利益；(三)因而獲得利益；所稱「違背法
    令」之「法令」，修正草案說明係指法律、法律授權之法規
    命令、職權命令、自治條例、自治規則、委辦規則等對多數
    不特定人民就一般事項所作對外產生法律效果之規定，至其
    違背法令，應以與執行職務直接關係之法令為限，其他有關
    公務員服務法所定屬於道德性、抽象性、義務性法令自不在
    內，否則無異與修法在限縮圖利罪之適用之旨趣相悖（最高
    法院96年台上字第355 號判決參照），本件被告寅○○係實
    際出資而佔有萬士達公司之股份，並無插乾股之情事，雖有
    「借支」之情，然實際上係以被告寅○○所得分配盈餘而為
    提撥支出，又分配盈餘係依其實際出資股份而為分配，均非
    不法利益，易言之，被告寅○○並無對於主管或監督之事務
    ，有何明知違背法令，直接或間接圖自己或其他私人之不法
    利益，因而獲得利益之情，自不構成前開貪污治罪條例第6
    條第1 項第4 款之罪云云。
三、經查：
    (一)按貪污治罪條例之圖利罪，固於90年11月7 日修正時，加
      列「明知違背法令」之要件，此所謂「明知」，指圖利之
      直接故意而言，此與修正前實務見解並無不同；又此所謂
      違背法令之「法令」，係指包括對多數不特定人民就一般
      事項所作對外發生法律效果之規定暨一般依法令從事公務
      之人員有廉潔從公問政之法定義務之理念在內，上訴人等
      擔任台北市議會議員宣誓就職所依據之宣誓條例第6 條第
      1 款規定「代表人民依法行使職權，不營求私利」，即屬
      其行使民意代表職權所應恪遵之法律之一；次按貪污治罪
      條例第六條第四款圖利罪之構成要件，於90年11月7 日修
      正為「對於主管或監督之事務，明知違背法令，直接或間
      接圖自己或其他私人不法利益，因而獲得利益者」，其中
      所定「因而獲得利益者」，係將原定之舉動犯（不以得利
      為構成要件），改為結果犯，並無未遂犯之處罰，而異於
      修正前之條文。至其中所加列「明知違背法令」之要件，
      該所謂「明知」，係指須具圖利而違背法令之直接故意，
      即主觀上有違背法令以積極圖取不法利益之意思，客觀上
      並將該犯意表現於行為而言，則與修正前實務見解所認圖
      利犯行本具違法性之成立要件並無不同（最高法院92年台
      上字第522 號判決、92年台上字第3126號判決參照）。次
      按刑法上所謂監督事務，係指公務員雖不直接掌管其事務
      ，但對掌管其事務者有監督之職權而言。若進而就該事務
      有主持或執行之權者，則為主管而非監督事務（最高法院
      96年台上字第3104號判決參照）。
    (二)查本件被告寅○○身為資深警員，對於萬士達公司所經營
      之重利犯罪係違反刑法之犯罪行為，自不能諉稱不知。又
      警察有協助偵查犯罪，執行搜索、扣押、拘提及逮捕之職
      權；且警察勤務之實施，應晝夜執行，普及轄區，並以行
      政警察為中心，其他各種警察配合之；刑事警察得配合警
      勤區劃分責任區；又警察職權係指警察為達成其法定任務
      ，於執行職務時，依法採取查證身分、鑑識身分、蒐集資
      料、通知、管束、驅離、直接強制、物之扣留、保管、變
      賣、拍賣、銷毀、使用、處置、限制使用、進入住宅、建
      築物、公共場所、公眾得出入場所或其他必要之公權力之
      具體措施；另警察對於有事實足認其有參與職業性、習慣
      性、集團性或組織性犯罪之虞者，為防止犯罪，認有必要
      ，得經由警察局長書面同意後，於一定期間內，對其無隱
      私或秘密合理期待之行為或生活情形，以目視或科技工具
      ，進行觀察及動態掌握等資料蒐集活動；警察為防止危害
      或犯罪，認對公共安全、公共秩序或個人生命、身體、自
      由、名譽或財產，將有危害行為，或有觸犯刑事法律之虞
      者，得遴選第三人秘密蒐集其相關資料等情，警察法第9
      條、警察勤務條例第3 條、第6 條、警察職權行使法第2
      條、第11條、第12條分別定有明文。是被告寅○○身為臺
      北縣政府警察局新莊分局偵辦刑事案件之警員，依上揭法
      令規定，既已明知萬士達公司有從事重利之犯罪行為，本
      即應依各種合法偵查手段加以蒐證、取締，移送偵辦。其
      捨此不為，反而加入萬士達公司之經營，其有「明知違背
      法令」之情形，要無疑義，辯護意旨仍爭執被告寅○○於
      本案並非違背與其職務相關之法令，而不構成貪污治罪條
      例第6條第1項第4款之圖利罪云云，顯非可採。
    (三)又本件被告寅○○長期對萬士達公司不加取締，放任其在
      轄區內經營重利業務，已使萬士達公司受有相當之不法利
      益；況且，被告寅○○更進一步利用警用電腦為萬士達公
      司查詢債務人之年籍資料，而以此犯罪行為協助萬士達公
      司之經營，萬士達公司自因此而受有「不法利益」無疑。
    (四)再者，本件被告寅○○並不否認其可自萬士達公司之經營
      重利犯罪之利潤中取得分紅127 萬元，雖其分紅之數量係
      依其出資之比例計算，惟其所取得之款項仍屬其包庇及協
      助萬士達公司從事重利犯罪而取得之利益，與貪污治罪條
      例第6 條第1 項第4 款之構成要件並不相悖。辯護意旨無
      視於萬士達公司係受被告包庇協助而從事重利犯罪之事實
      ，徒以被告寅○○所收受之款項係投資萬士達公司之股份
      分紅所得，而認該等款項並非違背法令而圖謀之利益云云
      ，所見自有未洽，洵非可採。
    (五)綜上所述，本件被告寅○○自85年起至96年3 月間，既任
      職臺北縣政府警察局新莊分局擔任刑事偵查員，為職司犯
      罪偵查業務之公務員，對於其轄區內以經營重利為業之萬
      士達公司本有依法取締之責，詎其非但未予取締，反投資
      該公司參與分紅，並協助萬士達公司查詢債務人之年籍資
      料，此為被告寅○○所自承，業見前述，核其所為非僅以
      消極方式圖利萬士達公司，更係已有積極之行為協助萬士
      達公司經營，揆諸前說明，其所為顯已構成貪污治罪條例
      第6 條第1 項第4 款之圖利罪責無疑。其前開所辯與常理
      有悖，不足採信，本件事證明確，被告寅○○所犯貪污治
      罪條例之違背職務圖利犯行堪予認定。
四、至公訴意旨雖認本件被告寅○○並未實際出資於萬士達公司
    而仍可分得紅利，係屬「插乾股」之情形，其向萬士達公司
    所「借支」之款項亦均毋庸歸還，顯屬收受萬士達公司成員
    之賄賂，而包庇其重利犯行，所為應係犯貪污治罪條例第4
    條第1 項第5 款之違背職務收賄罪云云。惟查：
    (一)訊據被告寅○○堅決否認有違背職務收賄之犯行，並辯稱
      ：我知道萬士達公司是從事重利行為，但我確實有投資萬
      士達公司，交由被告地○○經營，萬士達公司的分紅都是
      按股東出資比例來分配，我雖然沒有那麼多錢，但我是向
      被告戌○○和我姐姐黃美珠借錢來投資，被告戌○○原本
      也是股東，後來他退股之後我也有把向他借的錢還給他，
      我借的錢都有付利息，我並不是插乾股，沒有收賄等語。
    (二)訊據被告地○○亦堅決否認有違背職務行賄之犯行，並辯
      稱：我是萬士達公司的實際經營者，被告寅○○實際上有
      出錢，被告戌○○也有出錢，我也知道被告寅○○有跟被
      告戌○○借錢，萬士達公司的帳都是我作的，盈餘的分配
      也是由我計算，是按股東之間出資的比例來算，確實有分
      錢給被告寅○○沒錯，那是他當股東應該分的錢，我從調
      查局訊問開始都講一樣的話，之前我也自白，但是我認為
      這樣的行為應該不是行賄等語。
    (三)按犯罪事實，應依證據認定之，無證據不得認定犯罪事實
      ，刑事訴訟法第154 條第2 項定有明文。經查本件被告寅
      ○○確有投資萬士達公司，並依投資股份比例參與分紅等
      狀況，業據證人即同案被告地○○於本院審理中證稱：我
      有經營萬士達公司，原本是我和被告寅○○討論後，一起
      成立公司經營，股東只有我和被告寅○○2 人，當初約定
      我經營部分占35％，其餘65％部分則由我與被告寅○○一
      人一半，經營不到半年，被告寅○○就找被告戌○○在94
      年9 月間入股，我與被告寅○○有把先前的利益分配完，
      再讓被告戌○○入股，出資部分就是被告戌○○8 百萬、
      被告寅○○4 百萬元，我的部分4 百萬元，盈餘我負責經
      營占35％，扣除以後65％除以4 ，被告戌○○占2 份、被
      告寅○○占1 份、我也占1 份。因為之前萬士達公司資金
      不夠，所以我和被告寅○○才再找人出資，是被告寅○○
      去找被告戌○○來的。後來被告戌○○與寅○○又各自再
      出資5 百萬元，共1 千萬元，是他們兩個人先講好，被告
      戌○○拿1 千萬元給我，並跟我說其中5 百萬元是被告寅
      ○○的份，這次出資後，分配方式再改為我占35％，剩下
      的65％，由戴、黃各佔一半。被告戌○○參與萬士達公司
      的投資經營到94年12月年底，因為當時盈餘分配與經營理
      念不合，所以被告戌○○要退股，我們有把被告戌○○的
      股份及盈餘分配給他，分配完後，我與被告寅○○還是繼
      續經營萬士達公司。針對94年9 月到12月的盈餘，我有做
      一張損益分配表，其中被告戌○○分得408.0964萬元、我
      分得534.028 萬元，被告寅○○分得323.9506萬。我總共
      有匯出約1,700 萬元給被告戌○○，因為被告寅○○後來
      出資的5 百萬元是向被告戌○○借的，之前出資的4 百萬
      元，其中也有50萬向被告戌○○借的，所以被告寅○○盈
      餘加出資占了1,139 萬元，被告寅○○有委託我匯了其中
      550 萬還給被告戌○○。我是在95年1 月18日以後那段時
      間，匯款到被告戌○○使用的聯邦商業銀行中港簡易型分
      行的帳戶；這次盈餘分配之後，我和被告寅○○仍各自出
      資4 百萬元繼續經營萬士達公司，並約定由我經營公司，
      先占35％，其餘65％我和被告寅○○再一人分一半，每年
      分配1 次，扣案由我記帳的紀錄裡面，「黃」就是指寅○○，「轉借支」代表因為之前盈餘分配的帳我已經做好了
      ，而下個月有虧損，所以帳是負的，只記載於轉借支。「
      6+3 」代表「6 」是我匯給被告寅○○二姐黃美珠的利息
      ，這是當初被告寅○○向他二姐黃美珠借3 百萬元的利息
      ，「3 」則是代表我匯給被告寅○○太太陳錦秀甲存的戶
      頭；我每個月都有匯6 萬元給黃美珠，匯3 萬元給陳錦秀
      ；因為我們不是每個月結算盈餘，所以我們都是用借支的
      方式領取我們的盈餘，因為被告寅○○每個月都要付6 萬
      元給黃美珠，3 萬元給陳錦秀，所以我才會每個月都這樣
      記載，這9 萬元的部分是一開始就講好的，另外還有不固
      定借支款項會給被告寅○○。我本身也有向萬士達公司借
      支款項，比如說扣案帳冊上我記載「謝-155」、「黃-84
      」，就是指我借支155 萬元，被告寅○○借支84萬元。我
      記得當時被告寅○○給被告戌○○借款550 萬元的利息是
      每個月13萬元，還有給黃美珠的利息每個月6 萬元；至於
      我每個月的借支在7 萬元至10萬元不等，員工像亥○○、
      壬○○等人也有向公司借支的情形；我們並沒有因為被告
      寅○○的警察身分而給他比較優厚的利潤，他跟我們都是
      一樣的等語明確（見本院卷(二)第31-46 頁）。
    (四)證人即同案被告地○○前揭證言，亦核與證人即同案被告
      戌○○於本院審理中證稱：我認識被告寅○○很久，有十
      幾年了，我是透過被告寅○○才認識被告地○○。被告寅
      ○○曾跟我借錢投資，以前有小額借貸，最大的就是94年
      這一次，第一次跟我借50萬元，第二次借500 萬元，中間
      零星幾萬的借多少都有，都是在我家跟我借的，兩次借錢
      的時間沒有差很久。我知道當初被告寅○○他們在投資租
      賃公司，我有跟他們聊，被告寅○○有說缺多少錢，我有
      借給他，這兩筆借款是我匯款到租賃公司的帳戶，我匯出
      的帳戶是在聯邦商業銀行中港簡易型分行那個。因為我跟
      被告寅○○及其親友都很熟，沒有約定怎麼還這550 萬元
      。而且我本身也有投資被告寅○○投資的那家公司，我第
      一次出了800 萬元，第二次出了500 萬元。我投資的款項
      1,300 萬及我借給被告寅○○550 萬，不記得是從我國泰
      世華或永豐銀行匯款出去，或是蔡美雲在聯邦商業銀行中
      港簡易型分行的帳戶匯出的。我在94年12月年底退出萬士
      達公司的經營，被告地○○把我的投資款及我應分得利潤
      陸陸續續匯款給我，我知道本金有回來，後來核算才知道
      總共匯回來1,700 多萬元。我退股後也要求被告寅○○把
      550 萬還給我，所以我自己的1,300 萬及借給被告寅○○
      的550 萬，在我退股後，都有還給我。後來我看到地○○
      與壬○○還在經營萬士達公司，我認為在我投資期間，有
      一些客戶的帳沒有進來，如果這些帳有收回來，我的部分
      還是要分給我，所以我曾打電話要求這個部分，但這件事
      後來不了了之。我在偵查中說我只有借被告寅○○500 萬
      元，是因為作筆錄那時我剛從大陸回來，沒有記清楚，後
      來我查了蔡美雲之帳戶，才發現是借了550 萬元才對。我
      借給被告寅○○的550 萬元，利息兩分，被告寅○○也有
      確實付我利息，就是先由萬士達公司代墊出來。從卷附聯
      邦商業銀行中港簡易型分的資料中，可以看出我前述1,70
      0 萬部分是從95年1 月11日到95年1 月20日匯進來的，55
      0 萬部分則是95年1 月26日一筆、27日有兩筆，共三筆匯
      進來的等語互核相符（見本院卷(二)第47-52 頁）。
    (五)再者，證人即同案被告地○○、戌○○前揭所證情節，亦
      與扣案由同案被告地○○所製作之萬士達公司記帳紀錄（
      見95年度他字第1595號卷第181-183 、193 、261-262 頁
      ；96年度偵字第22994 號卷第20-22 、25-27 、90、95-9
      7 頁），及聯邦商業銀行匯款單、存款條、聯邦商業銀行
      中港簡易型分行96年10月18日96聯銀中港字第0057號函暨
      所附資料、臺灣銀行新莊分行96年12月14日新莊營密字第
      09650033311 號函暨所附資料、國泰世華商業銀行96年12
      月14日國世嘉義字第0960000187號函暨所附資料、臺灣銀
      行太保分行96年12月17日太保營字第09650011421 號函暨
      所附資料、國泰世華商業銀行96年12月18日國世新樹字第
      69號函暨所附資料、聯邦商業銀行中港簡易型分行97年7
      月16 日97 聯銀中港字第0034號函（見95年度他字第1595
      號卷第117 頁；96年度偵字第22994 號卷第91-92 、147
      、169-172 、176 -177、247-254 、261-264 頁，本院卷
      (二)第64頁）等所示情形大致相符。堪認證人即同案被告地
      ○○、戌○○證述被告寅○○確曾向同案被告戌○○借款
      出資於萬士達公司，且事後有還款給同案被告戌○○等情
      節，尚非純然無憑。
    (六)況查，吾國社會中俗稱「插乾股」係意指基於某種特殊理
      由，某人未實際出資於事業之經營，仍得取得一定之股份
      紅利之謂也。此常見於不肖官員或警員對其所管轄事業收
      取不當利益之手段；此種「插乾股」之方式，即係不法業
      者對不肖官員、警員行賄之管道。因此，「插乾股」之人
      既意在收賄，並非實際出資，則其收取「插乾股」紅利之
      方式，多係領取固定之金額，一般而言，事業經營者之更
      替亦鮮少影響收取「插乾股」賄賂之金額或成數，蓋「插
      乾股」者本係事業正常營運以外之額外支出，通常係分別
      獨立計算其金額，應不致與真實經營者間之股利分配互相
      混淆，應不需繁複之計算。本件由被告地○○前揭證述及
      扣案帳冊之記錄以觀，被告寅○○分得紅利之計算方式不
      僅前後變動數次，比例亦相當複雜，地○○所為之記帳甚
      至記至小數點以下4 位（即以1 元為單位），此與一般員
      警收賄金額至少以千元或萬元為單位之常情迥異，由此益
      徵被告寅○○應有實際出資於萬士達公司，被告地○○始
      有必要為確有出資之股東即被告寅○○、戌○○為股權紅
      利詳實計算之必要。
    (七)綜上所述，本件被告寅○○辯稱其投資萬士達公司確有出
      資，並非插乾股，其自萬士達公司以「借支」方式領取之
      金額，係公司盈利之預先分紅，並非收賄等語，尚非無可
      信之處。此部分與本院認定被告寅○○違背職務圖利罪之
      基本事實同一，自應變更法條予以審理。
肆、論罪部分：
一、按「刑事法若干犯罪行為態樣，本質上原具有反覆、延續實
    行之特徵，立法時既予特別歸類，定為犯罪構成要件之行為
    要素，則行為人基於概括之犯意，在密切接近之一定時、地
    持續實行之複次行為，倘依社會通念，於客觀上認為符合一
    個反覆、延續性之行為觀念者，於刑法評價上，即應僅成立
    一罪。學理上所稱『集合犯』之職業性、營業性或收集性等
    具有重複特質之犯罪均屬之，例如經營、從事業務、收集、
    販賣、製造、散布等行為概念者是（最高法院95年度臺上字
    第1079號判決意旨參照）」。本院基於前述常業重利構成要
    件之反覆實行特徵，並考量連續犯、常業犯規定業經刪除之
    法律實然面暨修正刪除之立法理由，認為行為人如基於反覆
    實行之犯意，在密切接近之一定時、地，持續實行單次或複
    次之職業性、營業性行為，應僅成立集合犯一罪。本件被告
    寅○○、地○○2 人為萬士達公司之主要股東，共同為反覆
    多次之重利行為，並以為業，核渠2 人此部分所為均係犯刑
    法第344 條重利罪之集合犯。又被告寅○○、地○○與同案
    被告亥○○、戊○○、申○○、癸○○、庚○○、壬○○等
    人間，就上開重利犯行均有犯意聯絡及行為分擔，均為共同
    正犯。
二、另核被告寅○○所為另犯刑法第132 條第1 項之洩露國防以
    外之祕密罪及貪污治罪條例第6 條第1 項第4 款之違背職務
    圖利罪。其以一接續違背職務之行為觸犯上開二罪名，為想
    像競合犯，應依刑法第55條之規定論以一較重之貪污治罪條
    例違背職務圖利罪。起訴意旨認被告寅○○此部分所為係犯
    貪污治罪條例第4 條第1 項第5 款之違背職務收賄罪，尚有
    未洽，已見前述，惟其基本社會事實既屬同一，本院自應予
    審理並變更其起訴之法條，附此敘明。
三、爰審酌被告寅○○身為職司犯罪偵查之刑警，不知奉公守法
    ，潔身自愛，竟自己投資參與從事違法重利放貸之萬士達公
    司，並包庇其在轄區內從事重利犯行以獲取暴利，其犯罪之
    動機、目的、手段均殊非可取，所為非但擾亂社會金融秩序
    、有傷政府廉潔，亦使警務人員之公信力嚴重受創，犯罪所
    生危害實屬非輕，及其犯後坦承部分犯行之態度等一切情狀
    ，分別量處如主文第1 項所示之刑，併定其應執行刑，並就
    罰金部分諭知易服勞役之折算標準，以資懲儆；此外，並依
    貪污治罪條例第17條及刑法第37條第2 項之規定，宣告褫奪
    公權。又被告寅○○因犯貪污圖利罪所得利益127 萬元，應
    依貪污治罪條例第10條第1 項規定追繳沒收，如全部或一部
    無法追繳，應以其等財產抵償之。
四、另審酌被告地○○正值壯年，不思以正當工作謀求生計，竟
    為圖暴利而為本件重利犯行，並勾結員警即共同被告寅○○
    一同經營，其犯罪之動機、目的、手段均殊非可取，所為擾
    亂社會金融秩序，犯罪所生危害非輕，惟其犯後尚知坦承犯
    行，並詳實供述其他被告之犯行，態度尚稱良好等一切情狀
    ，量處如主文第2 項所示之刑，以資懲儆。末查，被告地○○前未曾受有期徒刑以上刑之宣告，有臺灣高等法院被告前
    案紀錄表1 份附卷可按，其貪圖利益，經營萬士達公司從事
    重利行為，致罹刑典，已經坦白認罪，並作證供述共犯之犯
    行，堪認其已有悔悟，經此起訴審判，當知所警愓，信無再
    犯之虞，本院認所宣告之刑以暫不執行為適當，諭知緩刑5
    年，以啟自新。又為期被告能於捐助他人、服務社會之過程
    中得導正其偏差行為與觀念，爰再依刑法第74條第2 項第4
    款、第5 款之規定分別命其應向公庫支付300 萬元，及向指
    定之公益團體、地方自治團體或社區提供200 小時之義務勞
    務，併依刑法第93條第1 項第2 款規定於緩刑期間付保護管
    束。
伍、被告寅○○、地○○被訴常業重利罪判決無罪部分：
一、公訴意旨另以：被告寅○○、地○○與同案被告戌○○等人
    ，自94年起即合資經營萬士達公司從事重利放貸行為，被告
    寅○○並藉此獲取不正利益達4,505,016 元。其利益分配方
    式如下：
    (一)94年9 月至94年12月間，被告寅○○、地○○及戌○○三
      人將帳面股本區分為1,600 萬元及1 千萬元分帳計算利潤
      ：
      1.帳面1,600 萬元股本部分，淨利「453.995 」萬元，其
        中之35％計「158.8982」萬元利潤，分配歸屬負責重利
        業務執行之被告地○○運用，餘65％計「295.0968」萬
        元利潤，則以被告戌○○、寅○○、地○○於此部分帳
        面分別為80 0萬元、400 萬元、400 萬元股本計算，被
        告戌○○獲得「295.0968」萬元之1/2 計「147.5484」
        萬元，被告寅○○獲得「295.0968」萬元之1/4 計「73
        .7742 」萬元，被告地○○獲得「295.0968」萬元之1/
        4 計「73.7742 」萬元。
      2.帳面1 千萬元股本部分，淨利「693.48」萬元，其中之
        35 ％ 計「242.718 」萬元利潤，分配歸屬負責重利業
        務執行之被告地○○運用，餘65％計「450.762 」萬元
        利潤，則以被告寅○○與戌○○於此部分帳面各為500
        萬元股本計算，由被告寅○○與戌○○2 人均分，各得
        「225.381 」萬元。
    (二)95年1 月間淨利「108.2062」萬元，其中之35％計「37.
      8722」萬元利潤，分配歸屬負責重利業務執行之被告地○○運用，餘65％計「70.3340 」萬元利潤，則按被告戌○○、寅○○、地○○帳面分別為1,300 萬元、900 萬元、
      400 萬元股本比例分配，被告戌○○獲得「70.3340 」萬
      元之1/2 計「35.167」萬元，被告寅○○獲得「70.3340
      」萬元之9/26計「24.3464 」萬元，被告地○○獲得「
      70.3 340」萬元之4/26計「10.8206 」萬元。
    又於95年7 月1 日之前，由執行業務之被告地○○、亥○○
    、戊○○、壬○○、癸○○，以每1 萬元借款1 天，收取利
    息65元至400 元，每次借款期間原則為10天，利息預扣，換
    算年利率約為與原本顯不相當之192.11％至2433.33 ％重利
    。因認被告寅○○及地○○就上開自94年至95年7 月1 日之
    前之部分亦共同犯有常業重利罪嫌云云。
二、惟按犯罪事實，應依證據認定之，無證據不得認定犯罪事實
    ；又不能證明被告犯罪者，應諭知無罪之判決，刑事訴訟法
    第154 條第2 項、第301 條第1 項分別定有明文。又刑事訴
    訟上證明之資料，無論為直接或間接證據，均須達於通常一
    般之人均不致有所懷疑，而得確信其為真實之程度，始得據
    為有罪之認定，若其關於被告是否犯罪之證明未能達此程度
    ，而有合理懷疑之存在，致使無從形成有罪之確信，根據「
    罪證有疑，利於被告」之證據法則，即不得遽為不利被告之
    認定，亦有最高法院76年台上字第4986號判例可稽。其以情
    況證據（即間接證據）斷罪時，尤須基於該證據在直接關係
    上所可證明之他項情況事實，本乎推理作用足以確證被告有
    罪，方為合法，不得徒憑主觀上之推想，將一般經驗有利被
    告之其他合理情況逕予排除，此觀諸最高法院32年上字第67
    號判例意旨亦彰彰甚明。次按為貫徹無罪推定原則，檢察官
    對於被告之犯罪事實，應負實質舉證責任。刑事訴訟法第
    161 條第1 項規定「檢察官就被告犯罪事實，應負舉證責任
    ，並指出證明之方法」，明訂檢察官舉證責任之內涵，除應
    盡「提出證據」之形式舉證責任（參照本法修正前增訂第16
    3 條之立法理由謂「如認檢察官有舉證責任，但其舉證，仍
    以使法院得有合理的可疑之程度為已足，如檢察官提出之證
    據，已足使法院得有合理的可疑，其形式的舉證責任已盡．
    ．．」）外，尚應「指出其證明之方法」，用以說服法院，
    使法官「確信」被告犯罪構成事實之存在。此「指出其證明
    之方法」，應包括指出調查之途徑，與待證事實之關聯及證
    據之證明力等事項。同條第2 、3 、4 項，乃新增法院對起
    訴之審查機制及裁定駁回起訴之效力，以有效督促檢察官善
    盡實質舉證責任，藉免濫行起訴。刑事訴訟法修正後第16 3
    條釐訂法院與檢察官調查證據責任之分際，一方面揭櫫當事
    人調查證據主導權之大原則，並充分保障當事人於調查證據
    時，訊問證人、鑑定人或被告之權利（同條第1 項）；另一
    方面例外規定法院「得」及「應」依職權調查證據之補充性
    ，必待當事人舉證不足時，法院始自動依職權介入調查，以
    發見真實（同條第2 項）；再增訂法院依職權調查證據前，
    應踐行令當事人陳述意見之程序（同條第3 項），以貫徹尊
    重當事人查證之主導意見，確保法院補充介入之超然、中立
    。
三、本件公訴人認被告寅○○、地○○涉有前開於95年7 月1 日
    前之常業重利罪嫌，無非以上揭事實業經被告2 人自白，並
    經同案被告亥○○、戊○○、壬○○、申○○、庚○○等人
    陳述明確，且有被害人酉○○、賴秀華、卯○○、未○○、
    子○○、辛○○、午○○等人指證在卷，復有相關帳冊資料
    、通信監察譯文暨扣案證物可稽等資為依據。惟查：
    (一)依本件檢察官起訴犯罪事實所指萬士達公司自94年間起至
      95年7 月1 日之前所從事之重利行為，僅泛泛記載「由執
      行業務之被告地○○、亥○○、戊○○、壬○○、癸○○
      等人，以每1 萬元借款1 天，收取利息65元至400 元，每
      次借款期間原則為10天，利息預扣，換算年利率約為與原
      本顯不相當之192.11％至2433.33 ％重利」等語（見起訴
      書第4 頁）。然就萬士達公司於前開期間內，實際從事重
      利放貸之時間、地點、對象、金額、計算方式、不法所得
      數額等情，均未加以載明，且無任何資料可供查考，亦未
      指出證據調查之途徑、與待證事實之關聯或證據之證明力
      等事項以供本院調查。揆諸首揭說明，就起訴意旨所指萬
      士達公司於95年7 月1 日之前所為重利行為之犯罪事實並
      不明確，被告寅○○、地○○2 人就此部分之犯罪事實雖
      已自白，惟於別無其他積極之補強證據可資證明之情形下
      ，本院自難遽予認定此部分犯罪事實確屬存在。
    (二)從而，本件檢察官就萬士達公司於95年7 月1 日之前，究
      係於何時、何地、向何人從事重利犯行均未見說明，亦未
      指出任何證據可供調查前揭萬士達公司於95年7 月1 日之
      前有何從事重利放貸之犯罪事實；揆諸首揭說明，本院自
      難遽認被告寅○○、地○○2 人於95年7 月1 日之前有何
      從事常業重利之行為至明。
四、據上所陳，本件依調查所得證據尚不足以證明被告寅○○、
    地○○2 人於95年7 月1 日之前確有常業重利之犯行，本院
    自難僅以被告2 人之自白作為唯一證據認定此部分犯罪事實
    成立，因不能證明被告2 人此部分常業重利之犯罪，自應均
    為無罪之諭知。
陸、被告地○○被訴行賄罪判決無罪部分:
    公訴意旨雖認本件被告寅○○並未實際出資於萬士達公司，
    係屬「插乾股」，其向萬士達公司所「借支」之款項毋庸歸
    還，顯屬收受萬士達公司之賄賂，而包庇其重利犯行，而被
    告地○○則係以萬士達公司之資金供被告寅○○「借支」，
    以求被告寅○○協助並包庇萬士達公司之重利犯行，被告地
    ○○所為應成立同條例第11條第1 項之違背職務行賄罪云云
    。惟查，本件同案被告寅○○所為尚不構成貪污治罪條例第
    4 條第1項 第5 款之違背職務收賄罪，而應係犯同條例第6
    條第1 項第4 款之違背職務圖利罪，本院業已變更起訴法條
    予以審理等情，業見前述。從而，本件同案被告寅○○所為
    既非屬收賄，則被告地○○所為自非屬行賄無疑。是本件就
    被告地○○被訴違反上開條例第11條第1 項之行賄罪嫌部分
    ，依前揭調查證據之結果既認屬不能證明，自應為其無罪之
    諭知。
據上論斷，應依刑事訴訟法第299 條第1 項前段、第300 條、第
301 條第1 項，貪污治罪條例第6 條第1 項第4 款、第10條第1
項、第2 項、第17條，刑法第11條前段、第28條、第132 條第1
項、第344 條、第55條、第42條第5 項、第51條第5 款、第74條
第1 項第1 款、第2 項第4 款、第5 款、第93條第1 項第2 款、
第37條第2 項，刑法施行法第1 條之1 第1 項、第2 項，判決如
主文。
本案經檢察官陳彥章到庭執行職務。
中    華    民    國    97    年    11    月    28    日
                刑事第九庭審判長法  官  崔玲琦
                                法  官  俞秀美
                                法  官  許映鈞
以上正本證明與原本無異
如不服本判決應於送達後10日內向本院提出上訴狀
                                書記官  范煥堂
中    華    民    國    97    年    12    月    3     日
附錄本案論罪科刑法條全文：
刑法第344條
乘他人急迫、輕率或無經驗，貸以金錢或其他物品，而取得與原
本顯不相當之重利者，處 1 年以下有期徒刑、拘役或科或併科
1,000 元以下罰金。
中華民國刑法第132條
公務員洩漏或交付關於中華民國國防以外應秘密之文書、圖畫、
消息或物品者，處3 年以下有期徒刑。
因過失犯前項之罪者，處1 年以下有期徒刑、拘役或3 百元以下
罰金。
非公務員因職務或業務知悉或持有第1 項之文書、圖畫、消息或
物品，而洩漏或交付之者，處1 年以下有期徒刑、拘役或3 百元
以下罰金。
貪污治罪條例第6條
有下列行為之一者，處五年以上有期徒刑，得併科新臺幣三千萬
元以下罰金：
一、意圖得利，抑留不發職務上應發之財物者。
二、募集款項或徵用土地、財物，從中舞弊者。
三、竊取或侵占職務上持有之非公用私有器材、財物者。
四、對於主管或監督之事務，明知違背法令，直接或間接圖自己
    或其他私人不法利益，因而獲得利益者。
五、對於非主管或監督之事務，明知違背法令，利用職權機會或
    身分圖自己或其他私人不法利益，因而獲得利益者。
前項第一款至第三款之未遂犯罰之。


司法院資訊處製作；財團法人民間司法改革基金會備份。
